【裁判字號】    99,台上,8041
【裁判日期】    991223
【裁判案由】    偽造文書
【裁判全文】
最高法院刑事判決            九十九年度台上字第八０四一號
上  訴  人  唐淑民
選任辯護人  蕭道隆律師
上列上訴人因偽造文書案件，不服台灣高等法院台南分院中華民
國九十八年三月十九日第二審判決（九十七年度上訴字第一二０
九號，起訴案號：台灣嘉義地方法院檢察署九十七年度偵字第四
五五三號），提起上訴，本院判決如下：
    主  文
上訴駁回。
    理  由
按刑事訴訟法第三百七十七條規定，上訴於第三審法院，非以判
決違背法令為理由，不得為之。是提起第三審上訴，應以原判決
違背法令為理由，係屬法定要件。如果上訴理由書狀並未依據卷
內訴訟資料，具體指摘原判決不適用何種法則或如何適用不當，
或所指摘原判決違法情事，顯與法律規定得為第三審上訴理由之
違法情形，不相適合時，均應認其上訴為違背法律上之程式，予
以駁回。本件原判決以上訴人唐淑民犯行明確，因而維持第一審
依想像競合犯關係，從一重論處上訴人行使變造私文書，足以生
損害於公眾及他人罪刑之判決，駁回上訴人在第二審之上訴。已
綜合卷內全部證據資料，詳加審酌論斷，並就上訴人所辯義竹鄉
農會繳息通知單，僅供閱覽並非文書、關係他人刑事案件之證據
；在其上加載「０」、「元」之行為，係為提醒注意，表達判斷
，不符合變造之概念；上訴人並無變造私文書、他人刑事被告案
件證據之故意，係誤認義竹鄉農會繕打錯誤，幫助檢察官發現與
事實相符之心證，並無任何隱瞞、遮掩及避免他人注意之情形；
在該繳息通知單上加載「０」，並不影響義竹鄉農會內部對借款
資料之控管，且填寫行為之結果與真實客觀存在之事實一致，不
會影響檢察官辦案，客觀上並無足生損害於公眾或他人之具體危
險云云，認不足採信，於理由內予以指駁、說明甚詳。從形式上
觀察，並無判決理由違背法令之情形存在。而證據之取捨及事實
之認定，為事實審法院之職權，茍其判斷無違經驗法則或論理法
則，即不能任意指為違法。又原判決係論處上訴人行使變造私文
書罪刑，並於理由內說明：卷附之繳息通知單三紙，係製作名義
人「嘉義縣義竹鄉農會」就柯振躍自計息起日至計息訖日，其借
款之利率、期別，以及試算該期間借款之計息本金、應繳利息、
應繳違約金、上期未收違約金、應繳本金、合計應繳金額等各該
數額，佐以另頁並分別載明「貴戶應於民國九十六年九月十日前
、九十六年十一月十日前、九十七年一月十日前，繳清本通知單
所列合計應繳金額，或至本會辦理全償、轉期手續，以免逾期加
罰違約金」等情，亦即義竹鄉農會表示柯振躍應於所定日期前，
繳納通知單所列合計應繳金額、或全額清償及逾期即收取違約金
等，是該等文字均係義竹鄉農會表示一定之意思，其上記載之內
容為柯振躍各期積欠款項與應還款金額，與日常生活權利義務事
項發生關連，自屬刑法概念之「文書」；並依證人陳瓊鴻與上訴
人之供述，上訴人於更改上開繳息通知單前，即已發現繳息通知
單內容與陳瓊鴻所述之情節不符，經詢問陳瓊鴻後，陳瓊鴻無法
提出解釋，上訴人未向義竹鄉農會查證，且明知無變更之權利，
自行更動繳息通知單內容，使該繳息通知單內容接近陳瓊鴻之供
述情節，參以上訴人於陳瓊鴻被訴賄選案件中，經檢察官就義竹
鄉農會繳息通知單有遭更動內容提出質疑時，上訴人曾具狀表示
「當日下午三點進入地檢署偵訊時，辯護人怕檢察官認為金額不
符，無法採信而當庭聲請羈押被告陳瓊鴻，於情急之下，自做主
張推斷應係農會小姐打錯金額總數，故自行於『合計金額欄』數
目後加載『０』，以符合陳瓊鴻所說之月還款數目」，其主觀上
有變造文書之故意；上訴人既具專業法律素養，於無更改權限之
繳息通知單上，自行添加數字「０」及「元」字，卻未加註任何
足使他人明瞭係律師基於辯護並提醒該金額確係農會誤載之意旨
，即將該繳息通知單交由當事人提出供檢察官偵查之用，嗣於偵
訊中，又未將更改之事實及理由說明，此亦有第一審法院勘驗筆
錄在卷足憑，核無適用法則不當及判決理由不備之違誤。上訴意
旨仍以，係因誤認繳息通知單上之數字係嘉義縣義竹鄉農會誤載
，當事人所提出之繳息通知非意思表示，非屬法律上之文書，上
訴人在當事人本人提出已視為作廢之文件上，加註與電腦印刷在
客觀上可明確區別之「０」及「元」字以表示判斷、辯護並提醒
檢察官之律師個人意見，並非刑法上之變造行為；承辦檢察官未
依規定，主動給予上訴人即陳瓊鴻之辯護人陳述意見機會，不能
反推上訴人有欺瞞故意；指摘原判決有違證據法則及理由不備之
違法，顯係執其個人法律上不同之見解，而為爭執，亦與法律規
定得為上訴第三審理由之違法情形，不相適合。此外，上訴意旨
就屬原審採證、認事職權之適法行使及原判決已說明事項，或不
影響事實認定及法律適用之枝節問題，徒憑己見，任意指摘為違
法，且仍為單純事實之爭執，均非適法之第三審上訴理由。應認
本件該部分上訴違背法律上之程式，予以駁回。上訴人另犯想像
競合之輕罪變造刑事證據部分，原審係依刑法第一百六十五條論
處，核屬刑事訴訟法第三百七十六條第一款之案件，想像競合之
重罪部分上訴既不合法，自無從就想像競合之輕罪併為實體上審
理，依刑事訴訟法第三百七十六條規定，此部分既經第二審判決
，自不得上訴於第三審法院，上訴人復提起上訴，顯非適法，應
併予駁回。
據上論結，應依刑事訴訟法第三百九十五條前段，判決如主文。
中    華    民    國  九十九  年   十二   月  二十三  日
                      最高法院刑事第十庭
                          審判長法官  石  木  欽  
                                法官  洪  佳  濱  
                                法官  韓  金  秀  
                                法官  段  景  榕  
                                法官  周  煙  平  
本件正本證明與原本無異
                                      書  記  官  
中    華    民    國  九十九  年   十二   月   三十   日
                                                      K

司法院資訊處製作；財團法人民間司法改革基金會備份。
